【裁判字號】    98,台上,2756
【裁判日期】    980521
【裁判案由】    強盜等罪
【裁判全文】
最高法院刑事判決            九十八年度台上字第二七五六號
上  訴  人  甲○○
            乙○○
上  一  人
選任辯護人  吳俊昇律師
上  訴  人  丙○○
            丁○○
上  一  人
選任辯護人  方伯勳律師
            謝思賢律師
上  訴  人  戊○○
選任辯護人  楊久弘律師
上列上訴人等因強盜等罪案件，不服台灣高等法院中華民國九十
八年二月十日第二審判決（九十七年度上訴字第二四０六號，起
訴案號：台灣台北地方法院檢察署九十六年度偵字第一二八六四
、一三七八一、一三九０三、一三九０四號），提起上訴，本院
判決如下：
    主  文
原判決關於戊○○及丁○○部分撤銷，發回台灣高等法院。
其他上訴駁回。
    理  由
一、撤銷發回部分：
本件原判決認定：上訴人甲○○因積欠鉅債，需錢孔急，聽聞位
於台北市中山區○○○路○段六十六號一樓之「建勝商行」經營
菸酒買賣，獲利頗豐，竟向上訴人乙○○、丙○○與真實姓名年
籍不詳綽號「古仔」之成年男子，提議至「建勝商行」強盜財物
，四人謀議既定後，由甲○○先於民國九十六年六月九日晚間聯
繫不知情之高嘉民，表示欲租車前往南部遊玩，經高嘉民透過不
知情之上訴人丁○○，向在台北縣新店市○○路六十七之一號經
營「大將中古汽車商行」（下稱大將汽車行）之林國威租用汽車
，丁○○乃通知亦不知情之林國威，要求給予租車方便。甲○○
因另案遭通緝不便出面，遂請不知情之王智成至林國威之「大將
汽車行」租得車牌號碼6098－MS自用小客車，因丁○○已向林國
威照會過，王智成乃簽署汽車租賃契約書暨租用汽車切結書一份
後，即取走該車；王智成再依甲○○指示，於翌日上午十一時許
，將該車駛至台北市士林區○○○路與中正路口之「小辣椒檳榔
攤」交予上訴人戊○○，戊○○預見甲○○等人有強盜他人財物
之情，竟仍不違背其本意，基於幫助之犯意，先予保管車子，並
於同年月十一日上午，駕駛該車至甲○○位於台北市○○區○○
街二十六號住處，搭載甲○○前往「小辣椒檳榔攤」，戊○○並
應甲○○要求，承前之幫助犯意，以電話聯繫乙○○至該檳榔攤
與甲○○會合。甲○○、乙○○、丙○○及「古仔」陸續在「小
辣椒檳榔攤」會合後，四人即基於前揭共同意圖為自己不法所有
，結夥三人以上攜帶兇器，以強暴、脅迫至使不能抗拒，而取他
人之物之犯意聯絡，由丙○○駕駛該租來之自用小客車，搭載甲
○○、乙○○、「古仔」，於同日下午二時三十分許將該車駛至
「建勝商行」前人行道上，甲○○頭戴帽子及口罩、手持其所有
客觀上足對人之生命、身體、安全構成威脅，具有危險性之金屬
製鐵撬一支（未扣案），乙○○、「古仔」各戴僅露出雙眼之毛
線頭套，乙○○手持不知何人所有不具殺傷力之塑膠製模型長槍
一把（未扣案），「古仔」則持不知何人所有客觀上足對人之生
命、身體、安全構成威脅，具有危險性之金屬製開山刀一把（未
扣案），三人依序下車，乙○○在「建勝商行」門口見商行負責
人王柏榕，即大聲喝叱「不要跑」，王柏榕見狀往街道反方向逃
離，乙○○隨即持模型長槍站在店門口把風，甲○○、「古仔」
則衝進店內，「古仔」持開山刀始終指著店員陳功謦迫令其至倉
庫前蹲下，甲○○則手持鐵撬翻入櫃檯，坐在櫃檯旁矮凳上之店
員許素琴見狀亦不敢妄動，至許素琴、陳功謦均達不能抗拒之程
度，甲○○即將鐵撬置於櫃檯桌面上伸手可及之處，自櫃檯抽屜
內強行取走王柏榕所有裝有現金新台幣（下同）十五萬元之小箱
子及皮包各一個（內有王柏榕汽、機車駕駛執照、荷蘭銀行信用
卡一張等財物）後，與乙○○、「古仔」搭上丙○○駕駛之自用
小客車逃離現場。四人旋駛至台北市內湖區某處，朋分贓款，再
由丙○○將該自用小客車駛回「大將汽車行」交還林國威，未付
租金即離去。林國威於清理車輛時，在車內發現黑色毛線頭套一
個，且察覺該車之右前燈殼、右前保險桿、右前葉子板均有擦撞
痕跡。丁○○於九十六年六月十一日下午六時二分五秒，以其所
有行動電話撥打林國威所有行動電話，詢問車輛是否歸還、租金
是否給付時，林國威將上情告知丁○○，丁○○因恐王智成等人
駕車肇事，基於教唆林國威起意偽造汽車租賃契約書之犯意，對
林國威稱：「小鬼開車出去出事了」並要求林國威掩護，而教唆
林國威偽造汽車租賃契約書，林國威即基於偽造汽車租賃契約書
之犯意，冒用其客戶陳俊宇之基本資料，填載「陳俊宇」於九十
六年六月九日晚間七時四十分，向林國威租用上開車牌號碼6098
－MS自用小客車之汽車租賃契約書暨租用汽車切結書（下稱汽車
租賃契約書）一份，並在其上偽造「陳俊宇」署名一枚，再以右
腳中趾按捺指印一枚，而偽造該份汽車租賃契約書，置於抽屜內
備用，足以生損害於陳俊宇本人及警方對於該車租用人之追查。
嗣王柏榕報警，經警循線查知車牌號碼6098－MS自用小客車為林
國威所有，至「大將汽車行」搜索時，在林國威抽屜內，查扣偽
造之「陳俊宇」租賃契約書與真正之王智成租賃契約書各一份等
情。因而撤銷第一審關於諭知戊○○無罪之判決，改判論處戊○
○幫助意圖為自己不法之所有，結夥三人以上攜帶兇器，以強暴
、脅迫至使不能抗拒，而取他人之物罪刑；另維持第一審關於論
處丁○○教唆偽造私文書，足以生損害於公眾及他人罪刑部分之
判決，駁回此部分檢察官及丁○○在第二審之上訴，固非無見。
惟查（一）、判決所載理由矛盾者，其判決當然違背法令，此觀
刑事訴訟法第三百七十九條第十四款之規定自明。原判決理由內
謂：甲○○、乙○○向檢察官所為陳述，不得採為不利於其他共
同被告之證據使用等語（原判決第三十一頁倒數第一、二行）。
但又援引甲○○、乙○○於偵查中之陳述，作為戊○○不利之認
定（原判決第十七頁），自有判決理由矛盾之違法。（二）、犯
罪事實之認定，應憑證據，如未能發現相當證據，或證據不足以
證明，自不能以推測或擬制之方法，以為裁判基礎。又刑法上幫
助之行為，須有幫助他人犯罪之意思，如無此種故意，基於其他
原因，以助成他人犯罪之結果，尚難以幫助論。原判決前揭事實
記載，戊○○預見甲○○等人有強盜他人財物之情，竟仍不違背
其本意，基於幫助之犯意，先予保管車子，並於同年月十一日上
午，駕駛該車至甲○○住處，搭載甲○○前往「小辣椒檳榔攤」
，戊○○並應甲○○要求，承前之幫助犯意，以電話聯繫乙○○
至該檳榔攤與甲○○會合……等情。並於理由內引用戊○○於警
詢、偵查中之供述，以及乙○○於警詢、偵查、第一審、甲○○
於偵查、王智成於警詢中之陳述等資料，認定戊○○顯係以幫助
他人犯罪之意思，實行犯罪構成要件以外之行為，自屬幫助犯（
原判決第十六至十八頁）。但究竟憑何證據認定戊○○預見甲○
○等人有強盜他人財物之情，竟仍不違背其本意，基於幫助之犯
意，先予保管車子，未詳予論述說明，已有未當。雖理由內另依
乙○○之供述而謂：……顯見乙○○、甲○○、丙○○、「古仔
」之前已商妥作案之意思，而需透過戊○○之聯繫，足見戊○○
事前即知悉預知甲○○等人，係要去為前揭（強盜）之犯行，戊
○○既知此情，竟仍為甲○○保管車子，聯絡乙○○前去會合等
語。而認戊○○就前揭強盜犯行，非以自己犯罪之意思而參與，
其所參與者亦為犯罪構成要件以外之行為，自為幫助犯（原判決
第十九頁）。然此段論述，所謂「戊○○事前即知悉預知甲○○
等人，係要去為前揭（強盜）之犯行」，與事實欄所記載「戊○
○預見甲○○等人有強盜他人財物之情，竟仍不違背其本意」等
情，不盡相符。倘戊○○成立幫助犯，究竟是預見甲○○等人有
強盜他人財物之情，竟不違背其本意，或是事前已知悉甲○○等
人欲為強盜之犯行，而仍基於幫助之犯意，為甲○○保管車子，
聯絡乙○○前去會合，自有詳予調查釐清之必要。（三）、原判
決既不採戊○○有關其事前不知甲○○等人欲為強盜犯行之辯解
，而認其成立幫助犯。但於丁○○等被訴涉犯刑法第一百六十五
條偽造關係他人刑事被告案件證據罪嫌部分，則又援引戊○○於
警詢之供述謂：戊○○亦稱其於九十六年（六月）十三日、十四
日左右，始由甲○○告知強盜案件等語，作為論述丁○○此部分
犯罪不成立之依據之一（原判決第二十八頁第十四行至第二十二
行），亦有判決理由矛盾之可議。（四）、刑事訴訟法第一百五
十九條之二規定：「被告以外之人於檢察事務官、司法警察官或
司法警察調查中所為之陳述，與審判中不符時，其先前審判外之
陳述具有較可信之特別情況，且為證明犯罪事實存否所必要者，
得為證據」，其所謂「被告以外之人於檢察事務官、司法警察官
或司法警察調查中所為之陳述，與審判中不符時」，係指被告以
外之人於審判中，以證人身分依法定程序到場具結陳述，並接受
被告之詰問，而其陳述與先前在檢察事務官、司法警察官或司法
警察調查中所為之陳述不符時而言。如被告以外之人於審判中以
證人身分依法定程序到場具結陳述，並接受被告之詰問，與其於
檢察事務官、司法警察官或司法警察調查中所為之陳述，並無不
符之情形，自無該規定之適用。原判決以林國威於九十六年六月
十二日警詢內容與其後審理中陳述內容相合，其前於警詢之陳述
應具有較可信之特別情況，且為證明丁○○犯罪事實存否所必要
者，因認此部分陳述，依上開規定應有證據能力（原判決第三十
三頁倒數第五行至第十行），尚有未洽。（五）、原判決以丁○
○及其原審辯護人除認為林國威於九十六年六月十二日警詢時、
九十六年八月二十一日偵訊時之陳述無證據能力外，對於前列其
他各項證據方法，均未爭執其證據能力，並同意作為證據，審酌
其作成時之情況，認為並無不適當之情事，因認王智成等證人之
警詢筆錄具有證據能力（原判決第十九頁倒數第二行至第二十頁
第一行、第三十二頁第二十二行至第二十七行）。然卷查丁○○
原審辯護人在原審審判期日審判長詢問「對證人王智成未到庭，
有何意見？」時，陳稱：「他（王智成）在警詢筆錄沒有證據能
力」等語（原審卷第二八七頁），已爭執王智成警詢筆錄之證據
能力。原判決此部分論述，顯與卷內資料不盡相符，自有可議。
（六）、刑法上之教唆犯，以對於本無犯罪意思之人，唆令其決
意實行犯罪為成立要件。原判決援引林國威於九十六年六月十二
日警詢時供稱：「丁○○於九十六年六月十一日十八時二分五秒
許，曾打我所使用之0000000000號電話給我，表示小
孩子承租而來之6098－MS自小客車外出有發生交通事故，唯恐警
方事後會上門來查，希望我能另外製作一份偽造之汽車租賃契約
書備用，屆時如有警察上門來查，即以該偽造之汽車租賃契約書
予以應付搪塞過去，我當時因為不明事情之嚴重性，誤信丁○○
之言語，才按照他的意思另外編造一份署名陳俊宇為汽車承租人
之汽車租賃契約」、「（經與丁○○當面對質後回答）他確實有
打電話給我，電話有通聯紀錄可查，他跟我講說『小鬼開車出去
出事了』，並問我說小鬼車資繳了沒有，我回答沒有，他回答說
他事後會跟我算，所以我會製作該假的汽車租賃契約是先前他有
跟我講過，叫我掩護他，所以我才會為他繕寫該份偽造之汽車租
賃契約」、於第一審證稱：「第一通（電話）跟第二通差差不多
二個鐘頭的時間。第一通是問車子有沒有回來，車租有沒有繳。
第二通丁○○問我有沒有事情，我說車子有傷到，丁○○說是不
是小鬼出事，我就說既然這樣我就來用，就是作假契約」各等語
，說明林國威上開舉措係為掩護丁○○，倘非丁○○提出要求，
林國威豈會甘冒偽造文書且誣陷陳俊宇本人之風險，主動偽造「
陳俊宇」名義之契約書，因認丁○○教唆林國威偽造「陳俊宇」
汽車租賃契約書之行為，足堪認定（原判決第二十頁倒數第十二
行至第二十三頁第四行）。微論林國威上開供述，對於其偽造「
陳俊宇」汽車租賃契約書之行為，是否出於丁○○之唆使，或是
自行決意為之，前後說辭不一，何者為真，尚有欠明瞭，原判決
併採為論斷之依據，已有未洽。且其另於偵查中供稱：「（問：
丁○○有教你製作一份假的租約？）沒有」「（問：這是你自行
製作的）是。」（偵字第一二八六四號卷第一一一頁）；於第一
審經依法具結行交互詰問時，針對九十六年六月十二日之警詢筆
錄亦說明：「因為我們是二、三十年交情的朋友，之前丁○○都
介紹客人給我做生意，……有一次喝酒的時候，丁○○說他介紹
生意給我，如果出事誰要負責？我說沒關係，我自己處理就好。
所以這次事情發生以後，我發覺車子有擦傷時，第一、我怕有傷
到人我要賠，第二、王智祥二兄弟沒有汽車駕照，在這種情形下
我要負擔責任，所以我才做這份假契約」、「我講我掩護他，是
我之前講的，是去年的事，因為丁○○都介紹我很多生意，他去
年問我出事怎麼辦，我說我自己處理，就是這個意思」、「（問
：丁○○有教你作假契約嗎？）答：沒有」各等語（第一審卷二
第六頁、第八頁背面）。原判決對此有利於丁○○之資料未併予
審酌，遽為上開論斷，亦有未當。戊○○及丁○○分別提起上訴
，指摘原判決關於彼等部分不當，非無理由。按第三審法院應以
第二審判決所確認之事實為判決基礎，刑事訴訟法第三百九十四
條第一項前段定有明文。原判決上述之違背法令，影響於事實之
確定，本院無可據以為裁判，應將原判決關於戊○○及丁○○部
分撤銷，發回原審法院更為審判。原判決關於丁○○不另為無罪
諭知部分，基於審判不可分原則，併予發回。
二、上訴駁回部分：
（一）、甲○○、乙○○、丙○○強盜部分：
按刑事訴訟法第三百七十七條規定，上訴於第三審法院，非以判
決違背法令為理由，不得為之。是提起第三審上訴，應以原判決
違背法令為理由，係屬法定要件。如果上訴理由書狀並未依據卷
內訴訟資料，具體指摘原判決不適用何種法則或如何適用不當，
或所指摘原判決違法情事，顯與法律規定得為第三審上訴理由之
違法情形，不相適合時，均應認其上訴為違背法律上之程式，予
以駁回。本件上訴人甲○○上訴意旨略稱：（一）、原判決對於
證人黃瓊娥於警詢及陳功謦、許素琴於警詢、第一審有利於甲○
○之證言，何以不足採信，未於理由內說明，有判決理由不備之
違法。（二）、原判決論甲○○結夥三人以上，攜帶兇器強盜罪
，但並未將該供犯罪所用之兇器鐵撬於審判期日提示以供辨認，
亦未將之宣告沒收，顯有不當。且據證人王柏榕供稱：歹徒使用
之鐵撬放在伊桌上，並無帶走。果真屬實，為何警方蒐證時，未
將之扣案移送，究竟有無該鐵撬，是否可稱為兇器，原判決未詳
予查明，即憑以論罪，亦有違證據法則。（三）、上訴人甲○○
拿取店內財物時，並未對許素琴有強暴、脅迫之行為，觀諸證人
許素琴於警詢、偵查中之供述及九十六年十二月十二日具結供稱
：「（他放起子你在旁邊為什麼不抵抗？）他（指甲○○）有起
子我怎麼抵抗，而且一進來他也沒有講什麼，我想說他目的只是
要錢，所以我就沒有抵抗」、「（你有沒有想到要去抵抗他？）
沒有」，足見許素琴見甲○○目的在於取錢而不想抵抗，而非受
到強暴、脅迫已至不能抗拒程度，而任由其取走財物。甲○○所
為尚與強盜罪之構成要件不符，至多僅成立恐嚇取財或搶奪罪，
原判決依加重強盜罪論科，顯有判決適用法則不當之違背法令。
（四）、證人王柏榕、陳功謦，供詞反覆不一，前後矛盾，尤其
陳功謦供詞完全誇大不實，因為陳功謦並無在店內，亦無人持刀
脅迫令其至倉庫前蹲下，由證人許素琴之供述中即能明瞭發現真
相，陳功謦之供詞與事實不符，然原審竟以陳功謦供詞作為不利
於甲○○之論罪依據，自有違背證據法則。（五）、乙○○警詢
、偵查中之供述屬傳聞證據，未經法院交互詰問，應無證據能力
，原判決採為斷罪資料，顯屬違法。(六)、原審未傳喚證人王均正
及劉承翰調查案發當時情形，有調查未盡之違法等語。上訴人乙
○○上訴意旨略稱：（一）、原審法院於審判期日，未傳訊證人
到庭行交互詰問程序，剝奪乙○○及其原審辯護人之詰問權，所
踐行之訴訟程序顯不合法。（二）、乙○○、甲○○、丙○○與
「古仔」四人意在恐嚇取財，並無強盜之行為，且依許素琴、陳
功謦之證言內容以觀，當時除甲○○外，均未進入店內，與結夥
三人以上犯罪之要件不合。而甲○○進入店內拿取財物時，並未
對許素琴施強暴、脅迫之行為，與強盜罪須以強暴、脅迫至使不
能抗拒而取他人之物或使之交付財物之要件不合，原判決論伊等
犯結夥三人以上之加重強盜罪，有適用法則不當之違法。（三）
、乙○○於原審抗辯，警詢中之自白，係被刑警毆打下所為，非
出於自由意志，且其自白與事實不符，不得採為證據，甲○○亦
為相同之陳述。原判決則以乙○○事後於審判中翻異前詞，係與
甲○○勾串之詞，不足採信。但查案發後彼二人或在押或在監，
根本無串證可能，原判決此部分之論述顯有不當等語。上訴人丙
○○上訴意旨略稱：（一）、同案被告乙○○、戊○○等之行動
電話通聯紀錄，原審皆主動調閱詳列於卷內，惟獨丙○○行動電
話之通聯紀錄，原審未主動調閱，丙○○原審辯護人涂惠民律師
於九十六年十一月十二日具狀聲請調閱丙○○所使用之0000
000000號行動電話，於九十六年六月十一日之通聯紀錄，
電話基地台位置是否在犯案地點附近。具狀聲請日離案發日即九
十六年六月十一日僅五月過一日，原審以聲請調閱已逾六月無從
調閱為由，駁回該聲請。雖上訴人因不耐官司纏訟，曾於原審審
理期間具狀稱「待至案發地（建勝商行）後，約三分鐘，見車上
三名（即指甲○○、乙○○、古仔）急促返車等情」，原判決即
憑此未經調查之自白，以及同案被告不利於丙○○之缺乏事證之
證詞、被害人不確定之證言，為丙○○有罪認定，實與刑事訴訟
法第一百五十四條第二項：犯罪事實應依證據認定之，無證據不
得認定犯罪事實之規定相違背。（二）、原審於審理期間雖曾傳
喚證人許素琴、陳功謦，但未予丙○○及其原審之辯護人進行詰
問，即辯論終結，且未於判決書中敘明未予詰問之理由，實有刑
事訴訟法第三百七十九條所規定之當然違背法令。（三）、原審
對同案被告甲○○、乙○○均依累犯規定加重本刑至二分之一後
，分別處有期徒刑九年及有期徒刑八年八月，上訴人丙○○為初
犯，亦處有期徒刑八年六月，量刑顯然太重而有不當等語。
惟查原判決認定甲○○、乙○○、丙○○等，有原判決事實欄所
記載之強盜犯行，係依憑彼等相關供述、證人王柏榕、甲○○、
丙○○於第一審、陳功謦、許素琴於偵查及第一審、乙○○、黃
瓊娥於警詢之證言、卷附王智成簽署之汽車租賃契約一份、乙○
○所有行動電話門號0000000000號、戊○○所使用之
行動電話門號0000000000號、王智成所使用之行動電
話門號0000000000號之通聯紀錄、扣案在車牌號碼
6098－MS自用小客車上查獲黑色毛線頭套一個、在乙○○住處查
獲其犯罪當日穿戴之毛線頭套、上衣、褲子各一件、鞋子一雙等
證據，予以綜合判斷，因而維持第一審關於論處甲○○、乙○○
、丙○○意圖為自己不法之所有，結夥三人以上攜帶兇器，以強
暴、脅迫至使不能抗拒，而取他人之物罪刑部分之判決，駁回此
部分彼三人在第二審之上訴，已詳予說明其所憑之證據及認定之
理由。而以甲○○、乙○○、丙○○雖否認有強盜之犯行，甲○
○辯稱：乙○○、「古仔」均在車上等候，並未與伊一同進入「
建勝商行」，伊未使用強暴、脅迫等不正方法取財，店員許素琴
、陳功謦亦非不能抗拒，所為僅該當恐嚇取財罪而非強盜罪等語
。乙○○辯稱：伊所為並未達使許素琴、王柏榕等至不能抗拒之
程度，僅是恐嚇取財而非強盜，伊之警詢筆錄係遭員警刑求等語
。丙○○辯稱：伊只聽令開車，不知道甲○○等要恐嚇取財等語
。然查乙○○於警詢時供稱：本案是「小柳」一人策劃，「小柳
」真實姓名叫甲○○，當天犯案車上共有四人，由丙○○開車，
甲○○坐前座位置，伊坐後面（左後座），「古仔」坐在伊旁邊
（右後座），上車後甲○○從前座拿了一個好像高爾夫球袋還是
釣魚袋裝著霰彈槍給伊，並交代可以上膛，但是不要開槍，「古
仔」拿了一把開山刀，到犯案現場後，伊持霰彈槍先下車喝令店
裡的人不要動，並站在門口守著，甲○○持鐵撬、「古仔」持刀
，進入到店裡搶走收銀機內現金，就共乘該部自小客車離開，丙
○○則留在車上接應伊等離開，警方查獲的頭套是甲○○交給伊
作案時所戴的頭套等語。核與陳功謦於第一審偵審中所證：共有
三名不詳男子下車，前二名男子依序手持長槍、長刀，第三名男
子則進入櫃檯搜刮財物，第一名持槍男子站在門口，第二名持刀
喝令陳功謦至店內蹲下，全程以刀鋒對著陳功謦控制其行動，第
三名男子從櫃檯取走一個包包及一個紙箱後，以台語說「走，緊
走」，之後三個人就一起離開了。以及許素琴於第一審偵審中證
稱：歹徒（指甲○○）一來就將鐵撬放在桌上，直接去拿錢，一
共拿了十幾萬元。搶完錢後，就說「走」（台語）等情節相符。
於第一審審理中乙○○、甲○○均結證稱：總共有甲○○、乙○
○、丙○○、「古仔」四個人到現場，由丙○○開車。丙○○於
原審亦具狀陳稱：待至案發地「建勝商行」後，約三分鐘，見車
上三人（即指甲○○、乙○○、古仔）急促返車等情。是甲○○
所辯：伊最先下車，乙○○、「古仔」均未進入店內等情；丙○
○辯稱：伊只聽令開車，不知道甲○○等要恐嚇取財等語，以及
乙○○嗣後於第一審審理中附和甲○○之詞，均無可採。又乙○
○自警詢、偵查乃至第一審準備程序及審判期日，並未抗辯有何
遭刑求之情事，嗣甲○○於九十七年二月十九日在第一審作證時
稱：乙○○說其警詢筆錄是被刑求的云云，始於同年月二十日改
口附和甲○○之說詞，陳稱：伊警詢時遭員警毆打，所言不實云
云，已有勾串之嫌。經第一審法院分函台灣台北監獄、台灣台北
看守所，查乙○○入所、入監執行時，均無新傷，此有各該監所
九十七年四月一日北監衛字第0971002662號函暨檢附收容人病歷
、九十七年四月三日北所衛字第0970003580號函檢附之受刑人內
外傷紀錄表附卷可稽；復勘驗乙○○警詢錄影帶，與卷附警詢筆
錄相對照，亦無何陳述與筆錄記載不一致之情形，且乙○○係自
由陳述又多有辯解，未見員警有何誘導，有乙○○警詢錄影帶之
勘驗筆錄足憑。甲○○、乙○○所辯，乙○○於警詢曾遭員警刑
求之說，顯係事後勾串卸責之詞，自無可取。按諸刑法第三百四
十六條第一項之恐嚇取財罪之恐嚇行為，係指以將來惡害之通知
恫嚇他人而言，受恐嚇人尚有自由意志，不過因此而懷有恐懼之
心，故與強盜罪以目前之危害脅迫他人，致喪失自由意志不能抗
拒者不同。又強盜罪之強暴、脅迫，祇須抑壓被害人之抗拒或使
被害人身體上、精神上，處於不能抗拒之狀態為已足，其暴力縱
未與被害人身體接觸，仍不能不謂有強暴、脅迫行為。所謂使被
害人達於不能抗拒之程度者，須行為人所使用之方法，在客觀上
使被害人處於不能抗拒或難於抗拒，致不能保持其對財物之現實
支配力而言，亦即依行為人當時行為之性質及當時存在之具體事
實情狀可抑制對方之抗拒即足當之。查乙○○持假長槍在門口把
風，刻意拉滑套之動作，顯在於使人誤信為真槍；「古仔」持長
刀正對陳功謦臉部，控制其行動；甲○○持鐵撬翻入櫃檯取財等
行為，縱無身體接觸，但參酌王柏榕看見乙○○，即轉身逃跑；
陳功謦證稱：「因為我在店內歹徒剛好進來我也來不及跑」、「
我覺得我生命受到威脅，就不會想抵抗」、「（你當時直覺有沒
有想逃離現場？）有想過，但是跑不掉，因為被歹徒用刀子控制
住，我怕我有什麼動作他就會用刀子傷害我」；許素琴證稱：「
當時我沒有反抗，我也不敢反抗」、「（依照當時情形，你有沒
有可能跑得掉？）應該不可能，因為歹徒所站位置跟我不到一公
尺，他人在櫃檯裡面我就在櫃檯旁邊，我不可能跑掉」、「歹徒
拿錢時如果要再拿鐵撬隨時拿得到」等語以觀，彼等所為，在客
觀上均足使王柏榕、陳功謦、許素琴因心生恐懼，認為不可能抵
抗，而抑壓渠等抗拒之意願，顯已達於不能抗拒之程度，自應成
立強盜罪。甲○○、乙○○辯稱：許素琴、陳功謦係不敢抵抗，
而非不能抵抗，伊等僅犯恐嚇取財罪云云，亦無可採。丙○○與
甲○○、乙○○、及「古仔」四人，攜帶假長槍、鐵撬、開山刀
，由丙○○駕車載往「建勝商行」強盜財物，並在場分擔接應工
作，所得現金四人朋分，丙○○顯然知情並參與強盜犯行，自屬
共同正犯。就甲○○、乙○○、丙○○否認犯罪，所辯各節，認
係卸責之詞，不足採信，分別予以指駁。復說明許素琴雖因蹲在
櫃檯旁，視線受到阻礙，無法看見「古仔」持刀控制陳功謦之情
形，而僅就所看到之部分事實而為陳述，未能就甲○○、乙○○
、丙○○等全部犯罪過程為完整之陳述，尚與常情無違，不得執
此否定其證言之真實性，而為彼等有利之認定。王柏榕曾證稱：
持槍枝之人是從駕駛座下來等語。惟持槍之人是坐在左後座之乙
○○，有如前述，王柏榕在驚慌之中，可能將駕駛座與駕駛後座
混淆，但此並不影響本件事實之認定。丙○○另聲請調取其使用
之0000000000號手機之通聯紀錄、遊戲歷程紀錄、「
建勝商行」附近監視器錄影帶。惟電信公司之手機通聯紀錄僅保
留六個月，電信事業處理有關機關查詢電信通信紀錄實施辦法第
五條第一項第三款定有明文，此亦為法院職務上所知之事實；再
「建勝商行」門口之監視器恰於案發前數日即九十六年六月八日
拆除，此據王柏榕陳明在卷，已無錄影帶可供調閱；至丙○○於
當日在網咖進行之遊戲，據其自稱伊當天係玩線上遊戲「世紀帝
國」，無須帳號，是以光碟序號為名，沒有遊戲歷程，一場遊戲
就結束了等情，故均無從調取。所為論斷，均有卷存資料可資覆
按，從形式上觀察，並無所謂違背法令之情形。按刑事訴訟法第
三百十條第二款所謂有罪之判決書，對於被告有利之證據不採納
者，應說明其理由，係指就單一證據之各別證據價值判斷有不同
時，應說明如何不採納其中某一各別證據之理由而言。例如甲﹑
乙﹑丙證人三人各自為不同之證明內容，對於其中某一證人所為
有利於被告之證言如不採納時，自應說明不予採納之理由，否則
其判決理由即屬不備，即難謂無違背法令；如果同一證人前後供
述證言彼此不能相容時，則採信同一證人之部分證言時，當然排
除其他部分證言，此為法院取捨證據法理上之當然結果，縱未於
判決理由內說明捨棄他部分證言而僅說明採用某部分證言之理由
，於判決本旨亦無影響，此與判決不備理由尚屬有間。原判決已
說明陳功謦、許素琴於警詢時之陳述，為被告以外之人於審外之
陳述，不得採為證據，而對於黃瓊娥於警詢及陳功謦、許素琴第
一審之證言，其採為證據部分，已於理由內引述說明，至於彼等
未經引用之陳述，當然為捨棄，此為法院取捨證據法理上之當然
結果，原判決未再就此說明何以不足採之理由，難謂有判決理由
不備之情形。刑事訴訟法第一百五十九條之二規定：被告以外之
人於檢察事務官、司法警察官或司法警察調查中所為之陳述，與
審判中不符時，其先前審判外之陳述具有較可信之特別情況，且
為證明犯罪事實存否所必要者，得為證據。故被告以外之人於審
判中，以證人身分依法定程序到場具結陳述，並接受被告之詰問
，而其陳述與先前在檢察事務官、司法警察官或司法警察調查中
所為之陳述不符時，倘其於檢察事務官、司法警察官或司法警察
調查中所為之陳述，具有特別可信之情況，且為證明犯罪事實存
否所必要者，自得依該規定採為斷罪證據。原判決並未採乙○○
於偵查中之供述為甲○○犯罪之證據，而乙○○於警詢之供述，
對其他共同被告而言，固屬被告以外之人於審判外之陳述，但其
於第一審審判期日，已以證人身分依法定程序到場具結陳述，並
接受其他共同被告之詰問，因其陳述與先前在警詢中所為之陳述
不符，原判決認其於警詢中所為之陳述，具有特別可信之情況，
且為證明甲○○犯罪事實存否所必要者，而採為甲○○斷罪證據
，已於理由內說明，於法自屬有據，不得任意指為違法。供犯罪
所用之物，除違禁物或有特別規定者外，以屬犯罪行為人者，始
得宣告沒收，此觀刑法第三十八條第一項第二款、第三項規定自
明，至於是否宣告沒收，法院仍有裁量權。原判決已說明甲○○
犯罪時確持鐵撬一把並遺留在「建勝商行」，有如前述，因該鐵
撬並未扣案，原審於審判期日審判長未提示該鐵撬亦未宣告沒收
，於法難認有違。甲○○上訴意旨（二）執此指摘原判決不當，
難認係適法上訴第三審之理由。當事人、代理人、辯護人或輔佐
人聲請調查之證據，法院認為不必要者，諸如待證事實已臻明瞭
無再調查之必要，或同一證據再行聲請等情形，得以裁定駁回之
，或於判決理由說明，此觀刑事訴訟法第一百五十九條之三第一
項、第二項規定自明。雖乙○○曾聲請傳訊證人甲○○、王柏榕
、陳功謦、丙○○、許素琴，丙○○亦曾聲請傳訊證人甲○○、
乙○○，惟原判決已說明因甲○○、丙○○、乙○○、王柏榕、
許素琴、陳功謦等已在第一審到庭作證，且本件事證已臻明確，
均無再傳訊之必要，而未再傳喚訊問，其踐行之訴訟程序自不得
指為違法。又甲○○上訴意旨並未具體陳明曾於原審如何聲請傳
喚證人王均正、劉承翰及證明何事，而原審未予調查，於法律審
之本院始執此指摘原判決有調查未盡，亦非適法上訴第三審之理
由。刑法上之恐嚇取財罪，係以將來之惡害恫嚇被害人使其交付
財物為要件，若當場施以強暴、脅迫達於不能抗拒程度，即係強
盜行為，不能論以恐嚇罪名。原判決已綜合卷內資料說明甲○○
、乙○○與「古仔」等當場所施強暴、脅迫行為，已使被害人王
柏榕、陳功謦、許素琴達於不能抗拒之程度，而論以強盜罪，於
法自屬有據。丙○○第一審辯護人係在九十六年十二月十二日，
具狀聲請調閱丙○○所使用之0000000000號行動電話
，於九十六年六月十一日之通聯紀錄，電話基地台位置是否在犯
案地點附近，有其聲請狀附於第一審卷二第二十六至三十一頁足
憑。丙○○上訴意旨謂其於九十六年十一月十二日已具狀提出此
聲請，指摘原審未就此為調查有所不當，難認係依據卷內資料執
為指摘之適法上訴第三審理由。刑罰之輕重，係事實審法院裁量
權之行使，苟已斟酌刑法第五十七條各款情狀而未逾越法定刑度
，即不得遽指為違法。本件原判決以第一審斟酌丙○○結夥三人
以上，攜帶兇器，強盜王柏榕所有財物，犯罪手段惡劣，危害社
會治安情節重大，且其另有違反槍砲彈藥刀械管制條例、詐欺等
前科，合併定應執行有期徒刑三年一月，尚在執行中，犯後又無
悔意等情狀，在法定刑內量處有期徒刑八年六月，為無不合，而
予以維持，於法並無不當。丙○○上訴意旨就原審之裁量權行使
，指摘其不當，顯屬誤解。甲○○、乙○○、丙○○其餘上訴意
旨，或就原判決已有調查說明之事項，或就原審證據取捨及判斷
證據證明力之職權行使，徒憑己意漫指原判決關於此部分違法，
再為事實上之爭執，難認係適法上訴第三審之理由。此部分上訴
為違背法律上之程式，應予駁回。
（二）、乙○○違反槍砲彈藥刀械管制條例部分：
上訴得對於判決之一部為之；未聲明為一部者，視為全部上訴。
刑事訴訟法第三百四十八條第一項定有明文。查乙○○提起上訴
，並未聲明係對於判決一部為之，自應視為全部提起上訴。又上
訴於第三審之上訴書狀，應敘述上訴之理由，其未敘述者，得於
提起上訴後十日內補提理由書於原審法院；已逾上訴期間，而於
第三審法院未判決前仍未提出上訴理由書狀者，第三審法院應以
判決駁回之，刑事訴訟法第三百八十二條第一項、第三百九十五
條後段規定甚明。上訴人乙○○因強盜等罪案件，不服原審判決
，於九十八年三月三日提起上訴，並未就違反槍砲彈藥刀械管制
條例部分敘述理由，迄今逾期已久，於本院未判決前仍未提出，
依上開規定，此部分上訴自非合法，應予駁回。
據上論結，應依刑事訴訟法第三百九十七條、第四百零一條、第
三百九十五條，判決如主文。
中    華    民    國  九十八  年    五    月  二十一  日
                      最高法院刑事第一庭
                          審判長法官  董  明  霈
                                法官  林  茂  雄
                                法官  張  祺  祥
                                法官  蕭  仰  歸
                                法官  林  立  華
      本件正本證明與原本無異
                                      書  記  官
中    華    民    國  九十八  年    五    月  二十六  日
                                                     ｍ


司法院資訊處製作；財團法人民間司法改革基金會備份。
